臺灣新竹地方法院民事裁定
111年度消債更字第14號
聲  請  人  
即債務人    鄭家錞  

代  理  人  戴美雯律師（法扶）
上列當事人因消費者債務清理事件聲請更生，本院裁定如下：
    主  文
債務人鄭家錞自中華民國一百一十一年七月二十七日十七時起開
始更生程序。
命司法事務官進行本件更生程序。
    理  由
一、按債務人不能清償債務或有不能清償之虞者，得依消費者債
    務清理條例（下稱消債條例）所定更生或清算程序，清理其
    債務；債務人對於金融機構負債務者，在聲請更生或清算前
    ，應向最大債權金融機構請求協商債務清償方案，或向其住
    、居所地之法院或鄉、鎮、市、區調解委員會聲請債務清理
    之調解，消債條例第3條、第151條第1項分別定有明文。此
    係採前置協商主義，是債務人於協商程序中，自應本於個人
    實際財產及收支狀況，依最大誠信原則，商討解決方案。如
    終究不能成立協商，於聲請更生或清算時，法院審酌上開條
    文所謂「不能清償或有不能清償之虞」，允宜綜衡債務人全
    部收支、信用及財產狀況，評估是否因負擔債務，而不能維
    持人性尊嚴之最基本生活條件，所陳報之各項支出，是否確
    屬必要性之支出，如曾有協商方案，其條件是否已無法兼顧
    個人生活之基本需求等情，為其判斷之準據。又法院開始更
    生程序之裁定，應載明其年、月、日、時，並即時發生效力
    。法院開始更生或清算程序後，得命司法事務官進行更生或
    清算程序，必要時得選任律師、會計師或其他適當之自然人
    或法人1人為監督人或管理人，復為同條例第45條第1項、第
    16條所明定。
二、聲請意旨略以：聲請人前有不能清償債務之情事，而積欠債
    務總額新臺幣（下同）1,049,476元（尚未含國泰人壽之保
    證債務，見調解卷第17-19頁）。聲請人前於本院向債權人
    聲請債務前置調解，最大債權銀行即中國信託商業銀行股份
    有限公司（下稱中國信託銀行）具狀表示：提出分180期、
    年利率5%、每月清償11,205元之還款條件（見調解卷第77頁
    ），惟前置調解不成立，聲請人當庭聲請更生。為此，爰依
    消債條例請求裁定准許更生等語。
三、經查：
㈠、聲請人主張積欠債務總額1,049,476元，且於提出本件更生之
    聲請前，曾於本院進行債務前置調解，惟前置調解未能成立
    乙情，此有調解程序筆錄、中國信託銀行111年2月17日陳報
    狀附於本院111年度司消債調字第14號案卷可稽（見調解卷
    第75、77頁），業經本院依職權調閱上開案卷查核屬實，堪
    認聲請人已依消債條例之規定聲請前置調解而未能成立。另
    依債權人於本案及調解時陳報之債權額，聲請人目前積欠之
    債務數額合計約5,426,781元，其中國泰人壽保證債務數額
    約2,785,232元、新光人壽保單質押借款約242,878元，此有
    債權人提出之陳報狀附於調解卷及本案卷內可參（見調解卷
    第79頁、本院卷第99-101、103、111、113、121頁）。是以
    ，聲請人據以聲請更生，本院自應綜合聲請人目前全部收支
    及財產狀況，評估是否已不能維持符合人性尊嚴之最基本生
    活條件，而有「不能清償或不能清償之虞」之情事而定。
㈡、聲請人陳報現為Uber Eats之外送員，之前平均收入約3、4萬
    元，目前因眼疾等，每月收入約2、3萬元等語（本院卷第14
    9-150頁），業據其提出110年9月至111年2月份收入資料、1
    11年1月份眼部手術之診斷證明書在卷為證（見調解卷第37-
    43頁、本院卷第83-85、87頁），本院考量聲請人為62年出
    生，現年49歲（見調解卷第21頁），仍有相當之勞動能力，
    本院即暫以聲請人前開陳報收入之平均為30,000元，作為計
    算債務人目前償債能力之依據。又聲請人主張其每月生活必
    要支出為：伊每月必要支出為22,000元，包含自己的三餐、
    加油及修理機車費約3,000元、手機費499元，有時候加減給
    父母親零用錢共5,000元至6,000元，繳Uber Eats的營業險
    ，一年5,000多元，每月平均醫藥費500元至600元；之前收
    入比較高，有給父母親扶養費，現在收入沒那麼高，就沒有
    給父母親扶養費，伊現在只有幫忙父母負擔房租及家裡水電
    瓦斯等開銷，每月9,000元等語，此有房屋租賃契約書及租
    金繳納單據、本院訊問筆錄在卷可憑（見本院卷第61-69、1
    49-151頁）。惟查：就聲請人主張每月支出22,000元部分，
    聲請人既欲以更生程序清理債務，當盡力清償，而非維持過
    去之慣常生活，且聲請人既陳稱現無負擔父母親扶養費，是
    其每月主張加減給父母親零用錢共6,000元之部分，應予剔
    除，再審酌聲請人因眼疾亦有持續就醫需求及其上開之支出
    等情，認聲請人每月個人必要支出為15,500元，堪以認定；
    就聲請人主張每月幫忙負擔父母親房租及水電費用9,000元
    之部分，聲請人陳稱：伊與父母親、大弟合租房子，每月租
    金21,000元，大弟現在沒有工作在服刑，房租目前是由父母
    每月各7,759元之老人年金、妹妹給付父母每月共10,000元
    ，由這些金額負擔，如果之後收入提高，伊還是每月要負擔
    房租及水電瓦斯開銷等語（見本院卷弟149-151頁），本院
    審酌聲請人前開所陳之房租與水電瓦斯費用，依其性質核屬
    家庭生活費用，認應由聲請人及其父母（扣除正在服刑中之
    大弟）共同分擔同住地所生之家庭生活費用，則聲請人主張
    每月負擔房租及水電瓦斯費9,000元，堪可採認。從而，聲
    請人每月必要支出即以其個人必要支出15,500元、與父母分
    擔房租及水電瓦斯費9,000元，總計：24,500元，洵堪認定
    。
㈢、從而，聲請人主張無法負擔債務等語，以聲請人每月收入約3
    0,000元，扣除每月必要生活支出24,500元觀之，賸餘約 5,
    500元可供支配，惟仍不足負擔前置調解時，最大債權銀行
    提出分180期，每月清償11,205元之還款條件，遑論其目前
    積欠之債務，其利息及違約金部分等仍持續增加中，聲請人
    應無能力負擔債務之還款。本院審酌聲請人名下有弟弟贈與
    101年出廠之車牌號碼000-000之機車（該車登記名義人仍為
    聲請人之弟弟）、16筆有效保單，其中新光人壽保單價值準
    備金約317,496元（試算日為110年12月16日，且上開金額未
    扣除墊繳及借款本息），及債權人新光人壽於111年4月13日
    陳報聲請人有上開之保單質押借款債務約242,878元，此有
    聲請人提出之新光人壽保單價值準備金/保單帳戶價值證明
    、機車行車執照、新光人壽111年4月13日陳報狀、本院依職
    權調查聲請人稅務電子閘門財產所得調件明細表、法務部高
    額壽險資訊連結作業等件在卷為證（本院卷第13-23、73、8
    9、111頁），堪認聲請人客觀上經濟狀況已有不能清償債務
    之情形，而有藉助更生制度調整其與債權人間之權利義務關
    係而重建其經濟生活之必要。
四、綜上所述，聲請人係一般消費者，其已達不能清償債務之程
    度，其中無擔保或無優先權之債務未逾12,000,000元，且未
    經法院裁定開始清算程序或宣告破產；又查無消債條例第6
    條第3項、第8條或第46條各款所定駁回更生聲請之事由存在
    ，則聲請人聲請更生，即應屬有據。本件聲請人聲請更生既
    經准許，併依上開規定命司法事務官進行本件更生程序，爰
    裁定如主文。至聲請人於更生程序開始後，應提出足以為債
    權人會議可決或經法院認為公允之更生方案以供採擇，而司
    法事務官於進行本件更生程序、協助債務人提出更生方案時
    ，亦應依債務人之薪資變化、社會常情及現實環境衡量債務
    人之償債能力，並酌留其生活上應變所需費用，進而協助債
    務人擬定允當之更生方案，始符消債條例重建債務人經濟生
    活之立法目的，附此敘明。
中    華    民    國   111    年    7     月    27    日
                        民事第二庭    法  官  鄭政宗
以上正本係照原本作成。
本件不得抗告。
中    華    民    國   111    年    7     月     27   日
                                      書記官　黃志微